【裁判字號】    89,上易,4181
【裁判日期】    900216
【裁判案由】    詐欺等
【裁判全文】
臺灣高等法院刑事判決                          八十九年度上易字第四一八一號
    上  訴  人
    即  被  告  甲○○
右上訴人因詐欺等案件，不服臺灣臺北地方法院八十九年度易字第三九０號，中華民
國八十九年九月二十八日第一審判決（起訴案號：臺灣臺北地方法院檢察署八十八年
度調偵字第七一五號；併辦案號：臺灣士林地方法院檢察署八十八年度偵字第三一０
三號、第六八六九號、八十八年度偵字第四七七號、第四九０號）提起上訴，本院判
決如左：
    主  文
原判決關於甲○○詐欺部分撤銷。
甲○○連續意圖為自己不法之所有，以詐術使人將本人之物交付，處有期徒刑肆月，
如易科罰金，以參佰元折算壹日。
    事  實
一、甲○○因向地下錢莊借貸之本息支付，遠非其能力所得負擔，明知其所有以貸款
    方式購入車號ＤＩ─八五七七號自小客車，尚有貸款四十多萬元未償，已無按時
    清償債務之能力，為應付地下錢莊催討欠款，而解燃眉之急，竟意圖為自己不法
    所有，並基於概括犯意，先後於如下時間、地點，以汽車典當借款之方式，質押
    其行車執照正本（含新發及補發），向「順發當鋪」、「億昇當鋪」、「國豐當
    鋪」、「富順當鋪」四家當鋪之負責人或員工，詐借款項得手：
  (一)民國八十七年十一月二十三日，在臺北市○○路○段一九六號，向「億昇當鋪」
    負責人戴良忠誆稱欲以上開汽車典當借款，並當場交付其於八十七年十一月二十
    三日向臺北市監理處假稱遺失重行申請補發之汽車行車執照正本一張，簽立押當
    車輛借用切結書、切結書、汽車買賣合約書、三十萬元本票各一紙，交予戴良忠
    收執，及提供身分證供影印正反面為憑，以取信於戴良忠，向負責人戴良忠詐借
    新臺幣（下同）三十萬元，致戴良忠誤以為甲○○有依約按期清償本息之能力，
    而貸予上開款項。
  (二)八十七年十二月三日，在臺北市信義區○○○路○段七○八號一樓「順發當鋪」
    ，復持臺北市監理處八十七年七月三十一日新發之汽車行車執照正本一張，向負
    責人陳金得詐借十五萬元，並當場簽立押當利息切結書、切結書、十五萬元本票
    各一紙，及提供影印身分證供影印正反面為質，以取信於陳金得，致陳金得誤以
    為甲○○有清償能力，且上開汽車未曾向其他當鋪質押典當，而貸予上開款項；
    其後於八十八年一月二十一日，甲○○復重施故技，再簽立五萬元本票一紙向陳
    金得訛借得五萬元得手。
  (三)於八十七年十二月十日，再至臺北市○○○路○段一二七號「國豐當鋪」（名義
    負責人為田薇薇），向實際負責人王國書佯稱以上開自小客車擔保借款，並當場
    填寫同意書、委託書，且交付持其於八十七年十二月七日向臺北市監理處訛稱遺
    失申請補發之汽車行車執照正本一張，以為質押，致王國書因之陷於錯誤，不知
    上開汽車已經甲○○迭在他家當鋪典當借款，而貸予十五萬元。
  (四)甲○○食髓知味，又於八十八年一月十一日，以汽車典當之方式，持其於八十八
    之年一月七日向臺北市監理處聲請遺失補發之汽車行車執照正本一張，至臺北市
    ○○○路二段一四二號，向「富順當鋪」員工林家右詐借十萬元，並當場填寫本
    票一紙交林家右收執，致林家右誤認甲○○所有之上開汽車尚有十萬元之價值，
    而同意貸予上開款項。
二、甲○○雖明知其所有上開汽車，因向上開多家當鋪質押典當，不僅汽車殘存價值
    堪慮，將來所有權歸屬亦將起糾紛，竟仍基於同前為自己不法所有之概括犯意，
    於八十八年五月底某日，透過不知情之三昌當鋪負責人成年女子林小姐，謊稱汽
    車行車執照正本遺失，將上開汽車以五十一萬元之代價賣予葉天德，並旋於同年
    月二十八日，委由不知情之代辦人張鑫鐘向臺北區監理所報稱汽車行照正本遺失
    ，而填寫汽（機）車各項異動登記書及汽（機）車過戶登記書，向該監理所直接
    申請補發新行照，並將汽車過戶登記至葉天德指定之魏玉燕名下，使葉天德陷於
    錯誤，誤認該汽車未經持以向當鋪典當，價值尚高，而以五十一萬元價格購入上
    開汽車。
三、案經國豐當鋪代表人田薇薇訴由臺灣臺北地方法院檢察署檢察官偵查起訴，及陳
    金得、戴良忠訴由臺灣士林地方法院檢察署檢察官移送原審併案審理。
    理  由
一、上訴人即被告甲○○經合法送達，無正當理由不到庭，據其在原審審理中固坦承
    因積欠地下錢莊借款，無力支付，乃分別於上開時、地，質押其新發及謊報遺失
    補發之行車執照正本，向「順發當鋪」、「億昇當鋪」、「國豐當鋪」、「富順
    當鋪」等當鋪，借得上開款項等情屬實；惟矢口否認有何詐欺犯行，辯稱：伊係
    不得已所致，並無詐欺犯意云云。
二、經查，右揭事實，業據告訴人田薇薇、戴良忠、陳金得於偵查及本院審理時指訴
    綦詳，且經證人即「國豐當鋪」實際負責人王國書、「富順當鋪」員工林家右、
    汽車購買人葉天德、過戶代辦人張鑫鐘分別於原審理中結證屬實。參以被告於原
    審法院供承：伊當時在顧問公司上班，每月月薪四萬多元。房子與車子在貸款，
    其他是生活費，每個月固定支出約需六萬、七萬左右許；第一次借款從是五萬元
    借起，一個星期的利息是一萬元，伊付了一個星期後覺得付不起，我就再借錢還
    錢，後來才用車子去借錢。向當舖借錢即係因付不出地下錢莊的錢（見原審卷第
    二十五、二十六頁）等語以觀，被於借款之初，即已明知其無償還債務之能力，
    竟又以同一輛汽車持向多家當舖典當，復明知汽車行車執照並未遺失，竟向監理
    機關申請補發，再持該補發之行車執照，刻意隱瞞上情，重覆向多家當舖典當借
    款，顯係隱避上情，施用詐術，令上開當鋪人員及汽車購買人葉天德陷於錯誤，
    而貸予上開款項及以高價購入上開汽車，其為自己不法所有之意圖則甚明確。此
    外，並有戴良忠所提出之汽車行車執照、押當車輛借用切結書、切結書、汽車買
    賣合約書、三十萬元本票、身分證、還款協議書；陳金得所提出之汽車行車執照
    、押當利息切結書、切結書、十五萬元本票、五萬元本票、身分證正反面影本各
    一紙；王國書庭呈之同意書、委託書、汽車行車執照；林家右所提本票、貸款紀
    錄、臺灣士林地方法院八十八年度票字第六一五號民事裁定（本票准許強制執行
    事件）各一紙；及交通部公路局臺北區監理所八十九年四月十一日八九北監一字
    第八九○七八五七號函、臺北市監理處八十九年四月十七日北市監三字第八九六
    一一三四○○○號函、臺北市監理處八十九年七月十八日北市監三字第八九六二
    一九七八○○號函檢送之異動歷史查詢表、汽（機）車過戶登記書、汽（機）車
    各項異動登記書（以上均影本）等件附卷足憑。被告前開所辯，顯係臨訟卸責之
    詞，委無足採。本件事證明確，被告犯行洵堪認定，應予依法論科。
三、核被告甲○○上開所為，係犯刑法第三百三十九條第一項之詐欺取財罪。被告利
    用不知情之成年女子林小姐向被害人葉天德施用詐術，為間接正犯。被告先後多
    次詐欺犯行，時間緊接，手段相同，觸犯構成要件相同之罪名，顯係基於概括犯
    意為之，應依連續犯之規定論以一罪，並依法加重其刑。公訴人雖未論及被告向
    「順發當鋪」、「億昇當鋪」（臺灣士林地方法院檢察署八十八年度偵字第三一
    ○三、六八六九號，八十八年度偵緝字第四七七、四九○號）、「富順當鋪」詐
    借款項及詐騙葉天德之詐欺犯行，惟此部分與起訴事實屬裁判上一罪之關係，為
    起訴效力之所及，自得併予審究。原審予以論科刑，固非無見，但查：被告行為
    後，刑法第四十一條業於民國九十年一月修正，同年月十日經總統公布施行，依
    修正後之刑法第四十一條規定「犯最重本刑為五年以下有期徒刑以下之刑之罪，
    而受六個月以下有期徒刑或拘役之宣告，因身體、教育、職業、家庭之關係，執
    行顯有困難者，得以一元以上三元以下折算一日易科罰金。但確因不執行所宣告
    之刑難收矯正之效，或難以維持秩序者，不在此限。」又前述易科罰金之折算標
    準，業據罰金罰鍰提高標準條例第二條前段規定，就其原定數額，提高為一百倍
    折算一日。經比較修正前後刑法第四十一條之結果，新法對被告並無不利，依刑
    法第二條第一項前段規定，自應適用裁判時刑法第四十一條規定。原審未及比較
    適用即有未合。被告上訴意旨，固未就此部分為指摘，但原判決既有可議，自應
    由本院將原判決予以撤銷改判。爰審酌被告因積欠地下錢莊款項，無力清償，竟
    起詐欺犯意，多次向被害人詐得數額不低之款項，犯後業已清償部分借款，及其
    素行，智識程度，犯罪、手段，施用詐術次數、詐得數額、犯罪所生危害、犯後
    態度等一切情狀，量處有期徒刑四月，並諭知易科罰金折算之標準。
四、公訴意旨另以：被告甲○○明知已以其所有ＤＩ─八五七七號自小客車為擔保向
    他人借款，且交付汽車行車執照，前開ＤＩ─八五七七號自小客車之行車執照並
    未遺失，於八十七年十二月七日，向臺北區監理所申請行照補發，使該監理所不
    知情之公務員陷於錯誤，將補發汽車行照之不實事項，登載於職務上所掌之公文
    書即汽車異動資料上，並補發汽車行車執照，足以生損害於監理機關對於車輛行
    照管理、核發之正確性。因認被告涉犯刑法第二百十四條之使公務員登載不實事
    項於職務上所掌公文書罪嫌等語。
五、按刑法第二百十四條明知為不實之事項而使公務員登載於職務上所掌公文書罪，
    必行為人已以欺騙之方法使不知情之公務員將不實之事項登載於職務上所掌之公
    文書，始克成立，如果公務員並未或尚未依行為人之欺騙將不實事項予以登載，
    即不能遽以該罪相繩。查本件被告固坦承汽車行車執照未遺失，為出賣其汽車，
    竟於右揭時間，委由不知情之代辦人張鑫鐘至監理機關，填寫汽（機）車過戶登
    記書、汽（機）車各項異動登記書，而取得補發之行車執照之事實，惟堅決否認
    有何使公務員登載不實之犯行，辯稱：伊不知公務員如何登載公文書等語。
六、次依道路交通安全規則第十三條第二項、第三十四條之規定，汽車所有人固僅有
    在行車執照「遺失」或「損壞」之情形下始得申請補發，惟掌理上開業務之監理
    單位在實際行政作業處理上，僅要求汽車所有人於監理單位所印製規格化之汽（
    機）車各項異動登記書上之「牌照種類」、「車號」、「車主名稱」填寫資料，
    並於「補發行照」之空白欄位勾選即可，無需註明申請任何補發事由之事實，業
    經證人即台北區監理所第一課辦理牌照綜合業務之蘇愛敏於原審中到庭證述：實
    際流程為申請人檢具身分證，填寫二份汽（機）車異動登記書，在欲申請補發之
    項目圈選及欄內空白處打勾，倘核對無誤即當日補發行車執照，整個補發作業中
    保留一份異動登記書存查，並紀錄於電腦資料，並未將補發原因登載於其他所掌
    公文書，汽車過戶時亦如是，僅須另填一份汽（機）車過戶登記書代替行車執照
    之繳回即可等語（原審卷第三十七、三十八頁），並有交通部公路局臺北區監理
    所八十九年二月廿四日八九北監一字第八九○三七六八號函檢送之之汽（機）車
    各項異動登記書、汽（機）車過戶登記書（八十八年五月二十八日申填），及臺
    北市監理處八十九年四月十七日北市監三字第八九六一一三四○○○號函檢送之
    汽（機）車過戶登記書、汽（機）車各項異動登記書（八十七年十二月七日申填
    ）等件附卷足憑。足徵證人蘇愛敏所證承辦人員在受理補發行車執照時，未曾將
    「補發原因」登載於任何公文書一節，堪認屬實。辦理行車執照補發之公務員既
    未將補發原因之「遺失」、「損壞」等不實事項登載於職務上所掌公文書上，縱
    被告確以遺失為由，申請補發汽車行車執照正本或委託不知情之第三人辦理汽車
    過戶，然其所為與刑法第二百十四條明知為不實之事項而使公務員登載於職務上
    所掌公文書罪之構成要件，仍屬有間，尚難僅以被告明知未遺失行車執照，仍執
    意填寫資料申請補發，而遽以該罪繩之。此外，復查無其他積極證據，足認被告
    確有公訴人所指述使公務員登載不實事項於所掌公文書之犯行，不能證明其犯罪
    ，依法自應諭知無罪之判決（指被訴八十八年五月二十八日犯行部分）。惟公訴
    人既認此部分與前開有罪部分有方法結果之牽連關係，屬裁判上一罪，故無庸另
    為無罪之諭知。
七、被告經合法傳喚，無正當理由不到庭，爰不待其陳述，逕行判決。
據上論斷，應依刑事訴訟法第三百六十九條第一項前段、第三百六十四條、第三百七
十一條、二百九十九條第一項前段、刑法第二條第一項前段、第五十六條、第三百三
十九條第一項，修正後刑法第四十一條、罰金罰鍰提高標準條例第一條前段，判決如
主文。
本案經檢察官陳明光到庭執行職務。
中    華    民    國     九十     年       二       月       十六       日
                          臺灣高等法院刑事第十八庭
                              審判長法  官  吳      敦
                                    法  官  吳  明  峰
                                    法  官  林  陳  松
右正本證明與原本無異。
偽造文書部分檢察官如不服本判決應於收受送達後十日內向本院提出上訴書狀，其未
敘述上訴之理由者並得於提起上訴後十日內向本院補提理由書（均須按他造當事人之
人數附繕本）。
詐欺部分不得上訴。
                                    書記官  鎖  瑞  嶺
中    華    民    國     九十     年       二       月       十九       日
附錄本案論罪科刑法條全文：
刑法第三百三十九條第一項
意圖為自己或第三人不法之所有，以詐術使人將本人或第三人之物交付者，處五年以
下有期徒刑、拘役或科或併科一千元以下罰金。


司法院資訊處製作；財團法人民間司法改革基金會備份。
